ACORDAO-COMPLETO-2468341

ACÓRDÃO 8092/2021 ATA 18/2021 - SEGUNDA CÂMARA

VISTOS, relatados e discutidos estes autos de representação em que se examina pedido de reexame interposto por Luciano Cartaxo Pires de Sá, ex-Prefeito do Município de João Pessoa/PB (gestão 2013-2020) , contra o Acórdão 1060/2020-TCU-Segunda Câmara (peça 88) , relator Ministro Aroldo Cedraz, por meio do qual este Tribunal rejeitou as razões de justificativa do ora recorrente, aplicando-lhe multa de R$ 20.000,00, com base no art. 58, II, da Lei 8.443/1992,
ACORDAM os Ministros do Tribunal de Contas da União, reunidos em Sessão da Segunda Câmara, diante das razões expostas pelo Relator, com fundamento nos arts. 32, parágrafo único, 33 e 48 da Lei 8.443/1992 c/c os arts. 285 e 286 do RI/TCU, em:
9.1. conhecer do pedido de reexame interposto por Luciano Cartaxo Pires de Sá para, no mérito, negar-lhe provimento;
9.2. dar ciência desta deliberação ao recorrente e demais interessados no processo.

Pedido de reexame interposto por Luciano Cartaxo Pires de Sá, ex-Prefeito do Município de João Pessoa/PB (gestão 2013-2020), contra o Acórdão 1.060/2020-TCU-2ª Câmara (peça 88), relator Ministro Aroldo Cedraz, por meio do qual este Tribunal rejeitou as razões de justificativa do ora recorrente, aplicando-lhe multa de R$ 20.000,00, com base no art. 58, II, da Lei 8.443/1992

Segunda Câmara

Município de João Pessoa/PB

3. Recorrente: Luciano Cartaxo Pires de Sá (CPF XXX.049.704-XX)

13.1. Ministros presentes: Bruno Dantas (Presidente), Augusto Nardes e Raimundo Carreiro (Relator).
13.2. Ministro-Substituto convocado: Marcos Bemquerer Costa.
13.3. Ministro-Substituto presente: André Luís de Carvalho.

RAIMUNDO CARREIRO

Ministro Aroldo Cedraz

Examina-se, neste processo de representação, pedido de reexame interposto por Luciano Cartaxo Pires de Sá, ex-Prefeito do Município de João Pessoa/PB (gestão 2013-2020) , contra o Acórdão 1060/2020-TCU-Segunda Câmara (peça 88) , relator Ministro Aroldo Cedraz, por meio do qual este Tribunal rejeitou as razões de justificativa do ora recorrente, aplicando-lhe multa de R$ 20.000,00, com base no art. 58, II, da Lei 8.443/1992.
2. Transcrevo, a seguir, a instrução da Serur (peça 152) , ratificada por diretor da unidade (peça 153) por delegação de competência do secretário: 
INTRODUÇÃO
1.	Trata-se de pedido de reexame (peça 105) interposto por Luciano Cartaxo Pires de Sá, ex-Prefeito (gestão 2013-2020) , contra o Acórdão 1060/2020-TCU-Segunda Câmara (peça 88) , da relatoria do Ministro Aroldo Cedraz, exarado nos seguintes termos, com destaque para os itens alcançados pelo efeito suspensivo do recurso:
'VISTOS, relatados e discutidos estes autos de Representação formulada pela Presidente do Conselho Municipal de Saúde de João Pessoa - PB, em que traz ao conhecimento desta Corte a negativa de acesso a informações necessárias ao cumprimento de seu dever legal pela Secretaria de Saúde daquela municipalidade, no âmbito do controle da execução da política de saúde, em especial, nos aspectos econômicos e financeiros, além de outras supostas irregularidades;
ACORDAM os Ministros do Tribunal de Contas da União, reunidos em Sessão da Segunda Câmara, ante as razões expostas pelo Relator, em:
9.1. conhecer da Representação, satisfeitos os requisitos de admissibilidade previstos nos arts. 235, caput, e 237, inciso III e parágrafo único do Regimento Interno deste Tribunal, para considerá-la parcialmente procedente;
9.2. acolher as razões de justificativas da Sra. Monica Rocha Rodrigues Alves e excluí-la da relação processual;
9.3. rejeitar as razões de justificativa dos Srs. Adalberto Fulgêncio dos Santos e Luciano Cartaxo Pires de Sá;
9.4. aplicar aos responsáveis Adalberto Fulgêncio dos Santos e Luciano Cartaxo Pires de Sá, individualmente, a multa prevista no art. 58, II, da Lei 8.443/1992, no valor de R$ 20.000,00 (vinte mil reais) , fixando-lhes o prazo de 15 (quinze) dias, a contar das notificações, para comprovarem, perante o Tribunal (art. 214, inc. III, alínea 'a', do Regimento Interno-TCU) , o recolhimento das multas aos cofres do Tesouro Nacional, atualizada monetariamente desde a data deste Acórdão, até a do respectivo recolhimento, se for paga após o vencimento, na forma da legislação em vigor;
9.5 autorizar, antecipadamente, caso seja requerido, o pagamento das dívidas decorrentes em até 36 (trinta e seis) parcelas mensais e consecutivas, nos termos do art. 26 da Lei 8.443/1992, c/c o art. 217 do Regimento Interno do TCU, fixando-se o vencimento da primeira parcela em 15 (quinze) dias, a contar do recebimento da notificação, e o das demais a cada 30 (trinta) dias, devendo incidir sobre cada uma os encargos devidos, na forma prevista na legislação em vigor, alertando os responsáveis que a falta de comprovação do recolhimento de qualquer parcela importará o vencimento antecipado do saldo devedor, nos termos do art. 217, § 2º, do Regimento Interno do TCU;
9.6. autorizar, desde logo, nos termos do art. 28, inciso II, da Lei 8.443/1992, a cobrança judicial das dívidas, caso não atendidas as notificações;
9.7. encaminhar cópia do presente Acórdão ao Ministério Público do Estado da Paraíba, ao Conselho Municipal de Saúde de João Pessoa/PB, ao Departamento Nacional de Auditoria do SUS/Denasus e ao Procurador-Chefe da Procuradoria da República na Paraíba, nos termos do § 3º do art. 16 da Lei 8.443/1992 c/c o § 7º do art. 209 do Regimento Interno do TCU, para adoção das medidas que entender cabíveis, informando-lhe que o inteiro teor da deliberação pode ser consultado no endereço www.tcu.gov.br/acordaos.'
HISTÓRICO
2.	Trata-se de Representação (peça 1) formulada pela Presidente do Conselho Municipal de Saúde de João Pessoa (PB) , em que traz ao conhecimento desta Corte a negativa de acesso a informações necessárias ao cumprimento de seu dever legal pela Secretaria de Saúde daquela municipalidade, no âmbito do controle da execução da política de saúde, em especial, nos aspectos econômicos e financeiros, além de outras supostas irregularidades.
3.	Entre as irregularidades informadas pelo Conselho, tem-se a não utilização de quarenta máquinas de hemodiálise adquiridas para instalação de centro de hemodiálise no Hospital Municipal Santa Isabel, que custaram R$ 1.268.000,00. O empreendimento compunha-se de maquinário principal, equipamentos médicos, adequação predial e mobiliário acessório.
4.	A Secex Regional da Paraíba iniciou o exame por meio da instrução anexada à peça 3, pela qual sugeriu promover diligências à prefeitura municipal de João Pessoa (PB) e à sua Secretaria Municipal de Saúde, para que se manifestassem sobre as questões apresentadas no Ofício 61/2015 (peça 1) , principalmente sobre:
a) identificação das contas correntes do Fundo Municipal de Saúde e respectivos extratos bancários, em meio digital, a partir de janeiro de 2013;
b) contratos e convênios firmados para prestação de serviços de saúde com as entidades da iniciativa privada e filantrópicas;
c) não celebração do Protocolo de Compromisso entre Entes Públicos com o Estado da Paraíba, após a edição da Portaria SAS/MS 173, de 27/2/2015, que definiu um repasse anual de R$ 26.914.126,03 do Fundo Municipal de Saúde de João Pessoa para o Fundo Estadual de Saúde da Paraíba;
d) inexistência de dotação específica no orçamento municipal para o Conselho Municipal de Saúde;
e) desativação do serviço de hemodiálise do Hospital Santa Isabel, condições de armazenamento e guarda das máquinas e dos equipamentos e previsão de reinício das atividades;
f) devolução de R$ 1,2 milhão ao Fundo Nacional de Saúde (FNS) , recursos que deveriam ser utilizados na ampliação e reformas de Unidades Básicas de Saúde;
g) não execução do convênio para construção de um Centro de Parto Normal e uma Casa da Gestante, Bebê e Puérpera;
h) suspensão de ações especializadas em saúde bucal (cirurgia buco-maxilo facial) .
5.	As respostas às diligências foram acostadas aos autos às peças 9-25, as quais foram examinadas pela instrução constante da peça 26, que propôs a citação dos responsáveis e conversão do processo em TCE.
6.	Entretanto, o Diretor da 1ª Diretoria Técnica divergiu dessa proposição (peça 27) , por entender que seria necessária preliminarmente a realização de inspeção (a) no Departamento Nacional de Auditoria do Sistema Único de Saúde na Paraíba (Denasus/PB) , para colher as evidências referentes à auditoria realizada pelo Denasus/PB (peça 23, p. 35-57) , bem como (b) na Secretaria Municipal de Saúde de João Pessoa, para apurar o montante dos recursos oriundos do Fundo Nacional de Saúde aplicados na obra do centro de hemodiálise do Hospital Santa Isabel, além de verificar no local a situação da obra. Esse pronunciamento contou com a anuência do Secretário e do Ministro-Relator, nos termos do Despacho anexado à peça 29.
7.	As conclusões resultantes da inspeção encontram-se consignadas na instrução presente na peça 52. Nela, verificou-se a necessidade de realizar audiência do ex-Prefeito Luciano Cartaxo Pires de Sá, o que contou com a aquiescência do Ministro-Relator (peça 55) , que, por sua vez, entendeu cabível a audiência também dos secretários de saúde, pela demora no início da operação do serviço de hemodiálise, ainda mais considerando as conclusões da instrução constante da peça 26, que analisou as respostas às diligências.
8.	Dessa maneira, notificou-se o Sr. Luciano Cartaxo, ora recorrente, por intermédio do Ofício de audiência nº 1086/2018-TCU-SECEX/PB (peça 58) , na forma descrita a seguir:
'Ato impugnado: atraso significativo para início do funcionamento do centro de hemodiálise do Hospital Municipal Santa Isabel (HMSI) , causando prejuízo ao erário e prejudicando os usuários do Sistema de Atendimento à Saúde do SUS. 
Dispositivo violado: art. 37 da Constituição Federal. 
Conduta: ser omisso no tocante ao acompanhamento das medidas necessárias ao início de funcionamento, em tempo razoável, do centro de hemodiálise do HMSI, quando deveria ter dado direcionamento e adotado medidas para pôr em funcionamento o centro de hemodiálise. 
Nexo de causalidade: a omissão no acompanhamento das medidas resultou no significativo atraso para início do funcionamento do serviço de hemodiálise. 
Culpabilidade: é razoável afirmar que era exigível conduta diversa do responsável, pois (i) sua gestão iniciou em 2013, quando houve a solicitação e pagamento das 33 máquinas restantes (peça 40, p. 50-53) , (ii) a conclusão das obras - Termo de Recebimento Provisório - foi em 2/9/2013, portanto, depois de 9 meses de início da sua gestão, sendo o Recebimento Definitivo em 14/2/2014 (peça 41, p. 32 e 33) , (iii) durante sua gestão, houve vários processos de contratação que, sem justificativas expressas, não foram iniciados os respectivos procedimentos licitatórios, havendo desistência das contratações (peça 45) , (iv) o problema das 40 máquinas sem uso é de conhecimento público, tendo sido veiculado em vários meios de comunicação (peça 23, p. 11, 16, 19, 21-22 e 24-25) , foi objeto de representação do Conselho Municipal de Saúde (peça 1) , de denúncia e vistoria do Congresso Nacional (peça 23, p. 1) , é objeto de processos no âmbito do TCU, do MPE-PB (peça 48) e do MPF (peça 45, p. 62) e o tema da hemodiálise foi tratado no âmbito das promessas de campanha nas eleições de 2012 e 2016 (peça 51) ; (v) em 2013, no primeiro ano da sua gestão, foi aprovada proposta junto ao Ministério da Saúde para obtenção de recursos adicionais, inclusive sendo mencionado explicitamente que o serviço de hemodiálise do HMSI seria o primeiro serviço público de terapia renal substitutiva do Município e que o Hospital dispunha de ambientes e recursos humanos capacitados e habilitados, inclusive contando com médicos nefrologistas para a realização dos procedimentos e equipe multiprofissional capacitada (peça 42, p. 4) . Portanto, como Prefeito, deveria ter dado direcionamento e adotado medidas para pôr em funcionamento o centro de hemodiálise.'
9.	O ex-Prefeito apresentou razões de justificativa (peças 71-75) , que foram analisadas pela instrução anexada à peça 81, cujas conclusões foram no sentido de rejeitá-las, em face de suas condutas omissivas, que 'contribuíram sobremaneira para o atraso mais que razoável do início do funcionamento do centro de hemodiálise do HMSI, causando assim prejuízo ao erário e prejudicando os usuários do Sistema de Atendimento à Saúde do SUS'. Propôs, assim, a aplicação da multa prevista no art. 58, inciso II, da Lei 8.443/1992.
10.	Na sequência, o Tribunal proferiu o Acórdão 1060/2020-TCU-Segunda Câmara (peça 88) , o qual manteve o entendimento exposto pela Secex/PB (peça 81) , isto é, imputação de multa ao ex-Prefeito, nos termos transcritos no primeiro parágrafo desta peça instrutiva.
11.	Irresignado, o Sr. Luciano Cartaxo interpôs pedido de reexame (peça 105) , por meio do qual intenta revogar a condenação que lhe foi imposta, pelas razões recursais que serão analisadas a seguir.
EXAME DE ADMISSIBILIDADE
12.	Reitera-se o exame preliminar de admissibilidade realizado pela Secretaria de Recursos (peça 111) , ratificado pelo Exmo. relator, Ministro Raimundo Carreiro (peça 130) , para conhecer do pedido de reexame (peça 105) , com base no artigo 48 da Lei 8.443/1992 c/c os artigos 285 e 286, parágrafo único, do Regimento Interno deste Tribunal, a fim de suspender os efeitos referentes aos itens 9.1, 9.3, 9.4 e 9.6 do acórdão recorrido (peça 88) .
EXAME DE MÉRITO
13.	Delimitação
13.1.	Constitui objeto deste pedido de reexame verificar se:
a) o recorrente é parte legítima para figurar no polo passivo deste processo;
b) é imputável ao ex-Prefeito a culpa in eligendo ou in vigilando;
c) há fundamento legal para a aplicação da multa;
d) a multa aplicada deve ser quantificada pelo valor mínimo preconizado na Lei Orgânica e Regimento Interno do TCU.
13.2.	Em face do julgamento, pelo Supremo Tribunal Federal (STF) , do RE 636.886 (tema 899 da repercussão geral) , que fixou novo entendimento ao art. 37, § 5°, da Constituição Federal, segundo o qual: 'é prescritível a pretensão de ressarcimento ao erário fundada em decisão de Tribunal de Contas', impõe-se necessária a análise da existência de prescrição na presente representação.
13.3.	Os significativos impactos deste julgamento do STF justificam uma análise mais detalhada do tema, motivo pelo qual a prescrição, embora tenha caráter preliminar, será examinada ao final, de modo a abordar os vários aspectos envolvidos.
14.	Ilegitimidade Passiva (peça 105, p. 3-12) 
14.1.	O  responsável argui que é parte ilegítima para figurar no polo passivo deste processo, porque não se pode lhe atribuir responsabilidade pelo atraso do início do funcionamento do centro de hemodiálise do Hospital Santa Isabel, que foi inaugurado em 16/5/2018, vez que nomeou secretários municipais para tratar do assunto, que são os 'verdadeiros gestores e ordenadores de despesas relacionada à saúde, em especial ao Fundo Municipal de Saúde'.
14.2.	Também diz que não é de sua responsabilidade a aquisição de máquinas de hemodiálise antes da existência de um local apropriado para sua instalação, já que tal fato se deu na gestão do prefeito antecessor.
14.3.	Alega o ex-Prefeito que a própria legislação em nível federal e municipal estabelece que a direção do fundo municipal de saúde deve ser exercida pelo secretário municipal de saúde, por ser este o ordenador de despesas, para o que destaca trechos da Lei Federal 8.080/1990 e da Lei Municipal 10.429/2005, bem como parte do relatório condutor (peça 90) do acórdão impugnado.
14.4.	O responsável busca apoio para seus argumentos no Decreto-Lei 200/1967, no que respeita a planejamento, supervisão, coordenação e controle, além de fazer referência aos princípios constitucionais da legalidade e da eficiência.
14.5.	Dessa forma, o ex-Prefeito diz que, em razão da desconcentração administrativa, a responsabilização pelos fatos apontados nos autos deve recair sobre os secretários municipais de saúde, os quais detinham as funções de direção, gestão e execução orçamentária.
Análise:
14.6.	Essa questão já foi amplamente analisada neste processo e o recorrente não apresentou nenhum argumento ou fato novo neste recurso que possibilite modificar as conclusões apresentadas na deliberação impugnada.
14.7.	Embora o ex-Prefeito afirme que são os secretários os 'verdadeiros gestores e ordenadores de despesas', isso não o desincumbe de exercer a adequada supervisão hierárquica, mormente em um caso como este que envolveu valores vultosos, além de a ocorrência ter sido de amplo conhecimento público.
14.8.	Diversamente do que afirma o responsável, a responsabilização que lhe foi atribuída não se vinculou ao momento em que as máquinas foram adquiridas (o que se deu realmente antes de sua gestão) . Como delineado no ofício de audiência (peça 58) , houve solicitação e pagamento referente a 33 máquinas restantes (peça 40, p. 50-53) , o que se deu em sua gestão, em 8/3/2013.
14.9.	Além disso, o problema das quarenta máquinas sem uso é de conhecimento público, tanto que houve denúncia no Congresso Nacional em 7/7/2016 (peça 23, p. 1) , bem como a representação do Conselho Municipal de Saúde (peça 1) , em 17/11/2015, ambas as ocorrências durante o mandato do recorrente.
14.10.	Vê-se, portanto, que as questões envolvidas na representação não se restringem apenas ao mero controle formal orçamentário-financeiro das contas vinculadas ao Fundo Municipal de Saúde, já que se referiram a fatos de ampla relevância social, que não poderiam escapar do controle do gestor maior do município.
14.11.	Nesse sentido, a análise inscrita na página 9, da instrução anexada à peça 52, é precisa no sentido de que 'é vasta a jurisprudência do TCU de que cabe responsabilização de agente político por conduta omissiva com correlação com as irregularidades apuradas', a exemplo do que profere o Acórdão 1016/2013-TCU-Plenário, da relatoria do Ministro Aroldo Cedraz,  a respeito dos agentes políticos: 'podem ser responsabilizados, mesmo quando não há a prática direta de atos administrativos, se as irregularidades tiverem um caráter de tal amplitude e relevância que, no mínimo, fique caracterizada grave omissão no desempenho de suas atribuições de supervisão hierárquica'.
14.12.	E, neste caso, verificou-se circunstância que se amolda à sobredita jurisprudência, conforme apontou a instrução que analisou as razões de justificativa (peça 81, parágrafo 19) : ' (...) conclui-se pelo não acolhimento das razões de justificativas oferecidas pelos Srs. Adalberto Fulgêncio dos Santos Júnior e Luciano Cartaxo Pires de Sá, vez que as respectivas condutas omissivas contribuíram sobremaneira para o atraso mais que razoável do início do funcionamento do centro de hemodiálise do HMSI, causando assim prejuízo ao erário e prejudicando os usuários do Sistema de Atendimento à Saúde do SUS.'
14.13.	Portanto, a preliminar de ilegitimidade passiva deve ser rechaçada.
15.	Ausência de culpa in eligendo ou in vigilando (peça 105, p. 12-24) 
15.1.	Aduz o recorrente que a irregularidade a ele atribuída foi 'pontual e setorizada', o que torna impossível a sua responsabilização por culpa in eligendo ou in vigilando.
15.2.	Salienta que a estrutura da administração do município de João Pessoa (PB) demandou a utilização da desconcentração administrativa, de modo que o prefeito não é responsável direto por todos os atos e omissões, principalmente os atinentes à saúde, já que a própria legislação indica que a direção e execução dessa área é de competência das secretarias municipais de saúde. Nessa linha, a legislação municipal delegou aos secretários a função de ordenador de despesas.
15.3.	Sobre isso, anexa ao recurso (peça 105, p. 13) excerto de relatório do Tribunal de Contas do Estado da Paraíba referente à prestação de contas do exercício de 2011, no qual consta a determinação de que se formalize processos específicos, de forma a vincular as irregularidades ao respectivo ordenador de despesas. Indica também que o TCU já deliberou no sentido de que o prefeito municipal não se responsabiliza por omissão de seus secretários (Acórdão 5333/2011-TCU-Segunda Câmara) .
15.4.	Reforça que as irregularidades presentes neste processo de representação, como já sinalizado nas razões de justificativa (peças 71-75) , em especial a demora na instalação do centro de hemodiálise, se deu por motivos que fogem de sua responsabilidade.
15.5.	Sopesa que é equivocada a conclusão de que teria sido a sua omissão a causa do atraso para o início do funcionamento do centro de hemodiálise, como mostram as várias informações prestadas pela Coordenadoria Especial de Gestão Hospitalar, bem como o cronograma de atos de contratação para implantar o serviço de hemodiálise (quadro constante da página 17) .
15.6.	Pelo exposto, o ex-Prefeito pleiteia a revogação de sua condenação, pois entende que não há comprovação de culpa in eligendo ou in vigilando, que possa lhe ser imputada.
Análise:
15.7.	Não é possível acolher a linha de argumentação do recorrente.
15.8.	Ainda que o responsável considere que a falha tenha sido 'pontual e setorizada', isso não impede constatar, como já comentado (parágrafo 14 desta instrução) , que se tratou de uma irregularidade relevante e que gerou impacto socioeconômico para a municipalidade.
15.9.	Em verdade, essa argumentação em muito se comunica com a alegação anterior de ilegitimidade passiva, razão por que muito se aproveita do que foi descrito naquela análise.
15.10.	Importa frisar que os autos foram cuidadosamente saneados, já que houve análises decorrentes da realização de diligências (peça 26) , de inspeção (peça 52) , de audiência (peça 81) , de forma a propiciar conclusões bem fundamentadas ao acórdão recorrido.
15.11.	E essa é uma das razões que dá mais segurança para concluir que, neste caso específico, a designação (culpa in eligendo) e a supervisão (culpa in vigilando) dos subordinados do ex-Prefeito podem ser invocadas como motivo para sua responsabilização.
15.12.	Sobre as várias informações prestadas pela Coordenadoria Especial de Gestão Hospitalar, mencionadas pelo Sr. Luciano, no sentido de implantar o serviço de hemodiálise, o fato é que essas iniciativas não foram suficientes para evitar o atraso significativo para o início do seu funcionamento.
15.13.	E esse atraso, como já comentado no item14.12 desta instrução, configurou conduta omissiva por parte do recorrente, sendo este mais um fundamento de sua responsabilização.
15.14.	Ainda a respeito dessa problemática, impende mencionar enunciados coletados da 'Jurisprudência Selecionada', no Portal do TCU, que assim dispõe:
'O fato de a irregularidade, comissiva ou omissiva, não ter sido praticada diretamente pelo gestor principal, e sim por outros servidores ou por órgão subordinado ao seu, não o exime de responder pela irregularidade, com base na culpa in eligendo ou na culpa in vigilando.' (Acórdão 1001/2018-TCU-Primeira Câmara, da relatoria do Ministro Bruno Dantas) 
'O dirigente máximo de órgão ou entidade da Administração Pública pode ser responsabilizado quando ficar evidenciada falha grave no dever de supervisão dos subordinados, especialmente na condução de procedimentos sujeitos a maior vulnerabilidade, como contratações envolvendo quantias vultosas.' (Acórdão 583/2019-TCU-Plenário, da relatoria do Ministro Vital do Rêgo) .
15.15.	Diante do exposto, rejeitam-se essas razões recursais.
16.	Inaplicabilidade de multa (peça 105, p. 24-26) 
16.1.	Em síntese, argumenta o recorrente que não é aplicável a multa preconizada no art. 58, inciso III, da Lei 8.443/1992, uma vez que não houve dano ao erário, conforme afirma a própria unidade de origem consignou na instrução acostada à peça 81, parágrafo 17.2.
Análise:
16.2.	De acordo com o item 9.4 do Acórdão 1060/2020-TCU-Segunda Câmara (transcrito no primeiro parágrafo desta instrução) , a multa foi aplicada com base no art. 58, inciso II, da Lei 8.443/1992, que assim dispõe:
'Art. 58. O Tribunal poderá aplicar multa (...) aos responsáveis por:
II - ato praticado com grave infração à norma legal ou regulamentar de natureza contábil, financeira, orçamentária, operacional e patrimonial¿'
16.3.	Em verdade, diferentemente do que diz o recorrente, o parágrafo 17.2 da instrução constante da peça 81 não afirmou que não houve dano ao erário, mas, sim, que era 'difícil quantificar algum prejuízo financeiro', em virtude de a contagem do prazo de garantia das máquinas de hemodiálise só ter se iniciado com a entrada em funcionamento delas.
16.4.	Portanto, como já registrado nesta instrução, identificou-se que a conduta omissiva do responsável ensejou prejuízo ao erário, porém não quantificável, o que impôs a aplicação da sanção com suporte no inciso II, da Lei 8.443/1192, em vez do inciso III, que preceitua:
'Art. 58. O Tribunal poderá aplicar multa (...) aos responsáveis por:
III - ato de gestão ilegítimo ou antieconômico de que resulte injustificado dano ao Erário¿'
16.5.	Dessa maneira, em que pese constar, equivocadamente, do parágrafo 40 do voto condutor do acórdão recorrido (peça 89, p. 6) que a multa se baseou no inciso III, do art. 58, da Lei Orgânica do TCU, o fundamento legal correto é o que está consignado no parágrafo 9.4 do acórdão recorrido (peça 88) , ou seja, inciso II, do art. 58, da mesma lei.
16.6.	Dessa forma, verifica-se que a multa é perfeitamente aplicável ante a irregularidade apontada.
17.	Aplicação da multa pelo valor mínimo legal (peça 105, p. 26-27) 
17.1.	O ex-Prefeito defende que o valor da multa, caso o Tribunal entenda cabível a sua manutenção, seja pelo valor mínimo, a partir da leitura do art. 58, inciso II, da Lei 8.443/1192, combinado com o art. 268, inciso II, o qual estipula o percentual mínimo de 5% sobre  R$ 64.920,00, valor este fixado pela Portaria TCU nº 8, de 20/1/2020.
17.2.	Essa argumentação tem como fundamento o que apregoa a Lei 9.784/1999, que em seu art. 2º diz que a Administração Pública obedecerá, dentre outros, ao princípio da proporcionalidade. Além disso, recorre à Lei de Introdução às Normas do Direito Brasileiro (LINDB) , modificada pela Lei 13.655, de 26/4/2018, a qual preconiza em seu art. 22 que na aplicação de sanções devam ser consideradas as circunstâncias práticas limitadoras da ação do agente, bem como a natureza e a gravidade da infração cometida.
Análise:
17.3.	Não é possível atribuir o valor mínimo estipulado para a multa prevista no artigo 58 da Lei 8.443/1192, porque, na forma do § 3º do referido artigo, 'O Regimento Interno disporá sobre a gradação da multa prevista no caput deste artigo, em função da gravidade da infração'. E nesse caso a irregularidade detectada não foi considerada de baixa gravidade.
17.4.	O Tribunal leva em conta o princípio da proporcionalidade na estipulação do valor da multa a ser aplicada. Igualmente, adota critérios como o grau de culpabilidade e as circunstâncias fáticas do caso concreto.
17.5.	Portanto, os preceitos tanto da Lei 9.784/1999 como da LINDB encontraram-se albergados no julgamento do Tribunal na ocasião em que se atribuiu o valor da sanção imposta ao ex-Prefeito.
18.	Prescrição
18.1	No exame da prescrição, a Serur tem adotado os entendimentos detalhados na peça 151, que contém estudo e pronunciamentos anteriores da secretaria sobre o tema. Nessas manifestações estão desenvolvidas as seguintes premissas, que serão utilizadas no presente exame:
	a) ao julgar o RE 636.886, o STF conferiu nova interpretação ao art. 37, § 5º, da Constituição Federal, fixando a tese de que 'é prescritível a pretensão de ressarcimento ao erário fundada em decisão de Tribunal de Contas';
	b) as pretensões punitiva e de ressarcimento devem observar o mesmo regime na atividade de controle externo, dado o objetivo comum da prescrição, de fixar prazo para o Tribunal de Contas agir, para caracterizar o ilícito, identificar seu autor, dimensionar as consequências da conduta e impor as consequências legais, independentemente de tais consequências terem natureza punitiva ou ressarcitória;
	c) até que sobrevenha norma específica, entende-se que a prescrição das pretensões punitiva e de ressarcimento, no processo de controle externo, deve observar o regime Lei 9.873/1999, na linha dos recentes pronunciamentos do STF a respeito. Assim, sem prejuízo de se realizar o exame da prescrição também segundo o prazo decenal previsto no Código Civil, o critério adotado, na formulação da proposta de encaminhamento, será o da Lei 9.873/1999.
Análise da prescrição segundo os critérios do Acórdão 1441/2016-TCU-Plenário
18.2.	No que se refere à pretensão punitiva, o TCU tem tradicionalmente aplicado os critérios definidos no Acórdão 1441/2016-TCU-Plenário, que, em incidente de uniformização de jurisprudência, orientou-se pela aplicação do Código Civil. Por este acórdão, em linhas gerais, a prescrição subordina-se ao prazo geral de dez anos (CC, art. 205) , contado a partir da data da ocorrência do fato e interrompido pelo ato que ordenar a citação, a audiência ou a oitiva da parte.
18.3.	Entre outras razões que justificaram a adoção desse critério destaca-se a de que o citado dispositivo constitui uma cláusula geral a ser empregada sempre que a pretensão for prescritível, mas a lei não estabelecer um prazo específico, como na hipótese.
18.4.	Aplicando essas balizas ao caso em exame, verifica-se que a prescrição não ocorreu, pois o seu termo inicial se deu em 17/11/2015, data do recebimento do ofício encaminhado pelo Conselho Municipal de Saúde de João Pessoa à Prefeitura (peça 1) , tendo sido o prazo interrompido pela audiência do responsável ordenada em 18/6/2018 (peça 55 - Despacho do Ministro Aroldo Cedraz) , antes, portanto, de decorrido o prazo decenal.
18.5.	Dessa forma, como o acórdão impugnado (peça 88) data de 18/2/2020 (antes de ter transcorrido dez anos da data da interrupção - 18/6/2018) , conclui-se não se ter operado a prescrição nos parâmetros definidos no Acórdão 1441/2016-TCU-Plenário.
Análise da prescrição pelo regime da Lei 9.873/1999 (MS 32.201) 
18.6.	Adotando-se as premissas fixadas na Lei 9.873/1999 ao caso em exame, e mesmo considerando-se o prazo geral, de cinco anos, observa-se que não teria ocorrido a prescrição. Para tanto, é preciso considerar os seguintes parâmetros:
a) Termo inicial:
18.7.	A Lei 9.873/1999, art. 1º, parte final, traz previsão expressa a respeito do início do prazo em se tratando de infração de caráter permanente ou continuado. Nesta hipótese, a prescrição começa a correr não da data de cada fato, e sim 'do dia em que tiver cessado' a permanência ou a continuidade.
18.8.	 No processo em exame, não estão presentes os requisitos típicos de uma infração permanente ou continuada. Assim, como se trata de representação conhecida pelo Tribunal, começa correr a prescrição em 17/11/2015, data do protocolo do ofício remetido pelo Conselho Municipal de Saúde de João Pessoa à respectiva Prefeitura (peça 1) , tendo sido esse o momento da verificação da irregularidade.
b) Prazo:
18.9.	A Lei 9.873/1999 apresenta um prazo geral, de cinco anos (art. 1º) , e um prazo especial, previsto no art. 1º, § 2º, a saber: 'quando o fato objeto da ação punitiva da Administração também constituir crime, a prescrição reger-se-á pelo prazo previsto na lei penal'.
18.10.	No caso desta representação, aplica-se o prazo geral de cinco anos, já que a irregularidade não constituiu crime. Dessa forma, as causas interruptivas indicadas abaixo evidenciam que a prescrição não ocorreu.
c) Interrupções por atos inequívocos de apuração dos fatos:
18.11.	De acordo com a Lei 9.873/1999, a prescrição se interrompe 'por qualquer ato inequívoco, que importe apuração do fato' (art. 2º, II) , conforme a seguir:
	a) peça 27 - pronunciamento da Secex/PB, em que propõe preliminarmente a realização de inspeção, de 7/4/2017.
d) Interrupções pela notificação do responsável:
18.12.	A prescrição também é interrompida 'pela notificação ou citação do indiciado ou acusado, inclusive por meio de edital', nos termos do art. 2º, I, da Lei 9.873/1999. E, no regime dessa lei, a interrupção se dá pela citação propriamente dita, e não pelo despacho que a ordena. Com esse fundamento, houve a interrupção:
	a) peças 58 - ofício de audiência, de 30/7/2018 e AR de 16/8/2018 (peça 62) .
e) Interrupção pela decisão condenatória recorrível:
18.13.	Por fim, a prescrição também se interrompe 'pela decisão condenatória recorrível' (art. 2º, III, da Lei 9.873/1999) . Com esse fundamento, houve a interrupção em 18/2/2020, data da sessão em que foi proferido o acórdão condenatório (peça 88) . Essa interrupção é relevante, por estabelecer prazo para julgamento do recurso.
f) Prescrição intercorrente: 
18.14.	Nos termos do art. 1º, § 1º, da Lei 9.873/1999, opera-se a prescrição intercorrente se o processo ficar paralisado por mais de três anos, aguardando 'julgamento ou despacho'. 
18.15.	Note-se que há uma correlação entre essa hipótese e as causas de interrupção da prescrição do art. 2º. Com efeito, uma vez interrompida a prescrição por alguma das hipóteses do art. 2º, o processo não pode ficar inativo, sem qualquer inovação processual relevante, por mais de três anos. 
18.16.	Trata-se de prazo específico, não se aplicando nem o prazo geral de cinco anos nem o prazo especial, da lei penal (§ 2º) . A finalidade da prescrição intercorrente, com seu prazo próprio, é a de assegurar a eficiência e celeridade nas apurações administrativas. Seria contrário a essa finalidade a paralisação injustificada do processo por período maior que o triênio estabelecido para a hipótese.
18.17.	A extrapolação do prazo de três anos, sem inovação relevante no processo, pode configurar negligência. Por isso, além de se operar a prescrição, deve-se promover a 'apuração da responsabilidade funcional decorrente da paralisação, se for o caso'.
18.18.	Em muitas situações o exame da prescrição intercorrente pode ficar prejudicado nos processos já em tramitação no TCU. Como a ação de ressarcimento era considerada imprescritível, as peças que compõem a tomada de contas especial, enumeradas no artigo. 10 da Instrução Normativa - TCU 71/2012, não abrangem informações pormenorizadas quanto ao andamento do processo na fase interna, o que pode prejudicar a análise de eventual paralisação por mais de três anos.
18.19.	Assim, caso o tribunal venha a adotar a sistemática da Lei 9.873/1999 para aferir a prescrição, convém avaliar, oportunamente, a possibilidade de ajustes na IN-TCU 71/2012, para que as tomadas de contas especiais encaminhadas ao tribunal contenham informações sobre as interrupções ocorridas na fase interna do procedimento (como, por exemplo, declaração do órgão instaurador da TCE, de que o processo não ficou paralisado por mais de três anos, na forma do art. 1º, § 1º, da citada lei) .
18.20.	Especificamente sobre este processo, as próprias causas de interrupção supramencionadas evidenciam que o processo teve andamento regular (entre as datas de 12/11/2015 e 18/2/2020) , sem verificação de nenhuma ocorrência de prescrição intercorrente.
Conclusão sobre a prescrição
18.21.	Dessa forma, conclui-se que por nenhum dos dois regimes ocorreu a prescrição.
CONCLUSÃO
19.	Das análises anteriores, conclui-se que:
19.1.	O ex-Prefeito é parte legítima para estar arrolado no polo passivo deste processo. Viu-se que ele na condição de gestor máximo municipal tem o dever zelar pelo bom uso dos recursos públicos colocados à disposição da localidade, mesmo que não tenha atuado diretamente nos procedimentos irregulares.
19.2	Consideradas as circunstâncias factuais da presente representação, constatou-se que é imputável ao recorrente a culpa in eligendo e in vigilando, na medida em que ele deve ser responsabilizado pela designação e pela supervisão de seus colaboradores de confiança, como é o caso do secretário municipal de saúde.
19.3.	Há fundamento legal para aplicação da multa, pois se baseou no inciso II, do artigo 58, da Lei 8.443/1192, como registrado no item 9.4 do acórdão impugnado, e não no inciso III desse mesmo artigo, que, por equívoco, constou da instrução da unidade técnica e do voto do relator, consoante explicitado no item 16 desta instrução.
19.4.	A multa aplicada não pode ser valorada pelo mínimo estabelecido no Regimento Interno do TCU, porque a falha atribuível ao ex-Prefeito não foi considerada de baixa gravidade.
19.5.	Consoante registrado no parágrafo 18 e subitens desta instrução, não ocorreu a prescrição nem pelo critério do Acórdão 1441/2016-TCU-Plenário nem pelo da Lei 9.873/1999 (MS 32.201) .
20.	Por essas razões, a proposta é de negar provimento a este pedido de reexame.
PROPOSTA DE ENCAMINHAMENTO
21.	Diante do exposto, submete-se à consideração superior esta análise do pedido de reexame interposto por Luciano Cartaxo Pires de Sá contra o Acórdão 1060/2020-TCU-Segunda Câmara, para propor, com base no artigo 48 da Lei 8.443/1992 c/c os artigos 285 e 286, parágrafo único, do Regimento Interno do TCU:
a) conhecer do recurso e, no mérito, negar-lhe provimento;
b) dar ciência ao responsável e aos interessados."
É o Relatório.

Adelmar Azevedo Régis (10237/OAB-PB), representando Luciano Cartaxo Pires de Sá

Não atuou

PEDIDO DE REEXAME. REPRESENTAÇÃO. CONSELHO MUNICIPAL DE SAÚDE DE JOÃO PESSOA/PB. ATRASO EXTENSO E INJUSTIFICADO DO FUNCIONAMENTO DE CENTRO DE HEMODIÁLISE. DILIGÊNCIAS. INSPEÇÃO. AUDIÊNCIAS. CONHECIMENTO. PROCEDÊNCIA PARCIAL. MULTA. COMUNICAÇÕES. EMBARGOS DE DECLARAÇÃO. CONHECIMENTO. ACOLHIMENTO PARCIAL SEM ALTERAÇÃO DO ACÓRDÃO. PEDIDO DE REEXAME. CONHECIMENTO. ELEMENTOS INCAPAZES DE MODIFICAR A DELIBERAÇÃO RECORRIDA. NÃO PROVIMENTO.

REPRESENTAÇÃO (REPR)

Inicialmente, registro que atuo no presente processo por força de sorteio, conforme termo juntado à peça 113.
2. Examinam-se, neste processo de representação, pedido de reexame interposto por Luciano Cartaxo Pires de Sá, ex-Prefeito do Município de João Pessoa/PB (gestão 2013-2020) , contra o Acórdão 1060/2020-TCU-Segunda Câmara (peça 88) , relator Ministro Aroldo Cedraz, por meio do qual este Tribunal rejeitou as razões de justificativa do ora recorrente, aplicando-lhe multa de R$ 20.000,00, com base no art. 58, II, da Lei 8.443/1992.
3. Esclareço que a condenação derivou da omissão do responsável quanto às medidas necessárias ao início de funcionamento, em tempo razoável, do centro de hemodiálise do Hospital Municipal Santa Isabel (HMSI) . A demora significativa causou prejuízo ao erário e prejudicou os usuários do Sistema Único de Saúde (SUS) .
4. Para deixar clara a dimensão do atraso, destaco que, em 29/11/2011, a Secretária Municipal de Saúde solicitou, ao então prefeito, autorização para abertura de processo licitatório. Em 14/2/2014, quando o ora recorrente já ocupava o cargo, foi emitido o termo de recebimento definitivo da obra. Por fim, somente em 16/5/2018, foi efetivamente iniciado o funcionamento do centro de hemodiálise, de acordo com os documentos às peças 70 e 78.
5. Quanto à admissibilidade, reitero minha decisão monocrática anterior no sentido de conhecer do recurso, porquanto cumpridos os requisitos previstos no art. 33 da Lei 8.443/1992 e no art. 285 do Regimento Interno do TCU.
6. O recorrente alega, em resumo, que: (i) não é parte legítima para figurar no polo passivo deste processo; (ii) não lhe é imputável a culpa in eligendo ou in vigilando; (iii) não há fundamento legal para a aplicação da multa; (iv) a sanção deveria ser quantificada pelo valor mínimo preconizado na Lei Orgânica e no Regimento Interno do TCU.
7. Concordo com a Serur, que propõe negar provimento ao recurso. Aos fundamentos que apresento neste voto, agrego a análise e conclusões da unidade técnica.
8. Um dos argumentos centrais do ex-prefeito é o de que os secretários municipais por ele nomeados são os "verdadeiros gestores e ordenadores de despesas relacionadas à saúde, em especial ao Fundo Municipal de Saúde". Defende que não se pode atribuir-lhe culpa in eligendo ou in vigilando. Sobretudo por essas razões, entende que não pode ser responsabilizado.
9. No entanto, há entendimento consolidado neste Tribunal de que os agentes políticos podem ser responsabilizados ainda que não tenham praticado diretamente o ato impugnado. A condição para isso é que as irregularidades tenham caráter de tal amplitude e relevância que, no mínimo, fique configurada grave omissão no desempenho de suas atribuições de supervisão hierárquica (a exemplo dos Acórdão 1767/2020-TCU-Plenário, relator Ministro-Substituto Augusto Sherman, 3.769/2018-TCU-2ª Câmara, relator Ministro-substituto Marcos Bemquerer, 222/2017-TCU-Plenário, relator Ministro Bruno Dantas) .
10. Essa hipótese está configurada nos presentes autos. São diversos os elementos nos autos que levam à conclusão de que se trata de assunto de significativa repercussão e que mostram a relevância e repercussão da questão. Identificam-se: (i) várias notícias em meios de comunicação distintos (peça 23, p. 11, 16, 19, 21-22 e 24-25) ; (ii) denúncia e consequente vistoria do Comissão Permanente da Câmara dos Deputados e do Ministério da Saúde (peça 23, p. 1) ; (iii) representação do Conselho Municipal de Saúde (peça 1) ; (iv) processos no âmbito do TCU e inquéritos no MPE-PB (peça 48) e no MPF (peça 45, p. 62) ; (v) relatos de que o ora recorrente tenha prometido, na campanha para a prefeitura em 2012, a implantação do centro de hemodiálise (peça 51) .
11. Dessa conjuntura, conclui-se que um chefe de poder executivo com conduta minimamente atenta e diligente teria tomado conhecimento do problema e adotado medidas tendentes à sua solução tempestiva. A meu ver, ficou claramente caracterizada a gravidade de sua conduta omissiva quanto à supervisão hierárquica relativa a um assunto de que deveria ter conhecimento em razão do cargo que ocupa e da importância do caso para o município.
12. O ex-prefeito apresentou também um histórico sobre os problemas enfrentados e as soluções que teriam sido as possíveis diante do cenário existente (peça 105, p. 18-22) :
a)  afirma que o serviço de hemodiálise é complexo e que exige do gestor posicionamentos estratégicos para a sua execução;
b)  informa que os serviços vinham sendo prestados pela rede privada credenciada e seu antecessor decidiu instalar centro próprio no município;
c)  a falta de planejamento ocorrida antes de sua gestão, iniciada em 1º/1/2013, acarretou a ele grandes transtornos;
d)  em 2013, realizou-se licitação para o serviço de manutenção do sistema de tratamento de água para hemodiálise;
e)  em 2014, foram adquiridos equipamentos médicos e mobiliário;
f)  diante da constatação da falta de insumos, fornecimento de alimentação, manutenção preventiva e corretiva, o que demandaria a realização de licitações, bem como da inexistência de pessoal especializado, decidiu-se por terceirizar os serviços de hemodiálise;
g)  a concorrência para a contratação dos serviços iniciou-se em 2017.
13. Essa sequência de fatos corroboram a conclusão de que foi reprovável a conduta do recorrente. Como fica patente da leitura desse relato, ele admite que houve um grande intervalo de três anos entre a alegada constatação de que ainda havia pendências para o efetivo funcionamento do centro (que teria ocorrido em 2013 ou 2014) e a decisão pela terceirização dos serviços (em 2017) , com o consequente início do funcionamento (em 2018) . É exatamente essa inação prolongada e injustificada que levou à apenação.
14. Quanto à multa, como explica a Serur, de acordo com a parte dispositiva do acórdão, o inciso II do art. 58 da Lei 8.443/1992 ("ato praticado com grave infração à norma legal ou regulamentar de natureza contábil, financeira, orçamentária, operacional e patrimonial") foi o fundamento legal para a sanção. Não há inadequação a ser corrigida.
15. Por fim, não posso deixar de registrar que, sendo farmacêutico de formação, seria esperado que a atuação do responsável fosse ainda mais diligente e zelosa em questões relacionadas à área de saúde do município, o que definitivamente não ocorreu no caso em exame.
16. Ante o exposto, como não há, no pedido de reexame, elementos suficientes para alterar o acórdão recorrido, entendo que a ele deve ser negado provimento.
Assim, voto para que o Tribunal acolha o acórdão que ora submeto a este Colegiado.
TCU, Sala das Sessões, em 1 de junho de 2021.
RAIMUNDO CARREIRO 
Relator